ACORDAO-COMPLETO-2465376

ACÓRDÃO 1747/2021 ATA 27/2021 - PLENÁRIO

VISTOS, relatados e discutidos estes autos de monitoramento com o objetivo de avaliar o cumprimento das deliberações contidas no Acórdão 1200/2014-TCU-Plenário (relator Min. Raimundo Carreiro) , que avaliou a estrutura de recursos humanos relativos à tecnologia da informação na Administração Pública Federal, e no Acórdão 2326/2017-TCU-Plenário;
ACORDAM os Ministros do Tribunal de Contas da União, ante as razões expostas pelo relator, com fundamento nos artigos 143, inciso V, alínea "a", e 169, inciso I, do Regimento Interno, e de acordo com os pareceres emitidos nos autos, em:
9.1. em relação ao Conselho Nacional do Ministério Público, considerar:
9.1.1. parcialmente cumpridas as determinações de subitens 9.2.1.1, 9.2.1.2, 9.2.5.1 e 9.2.5.2 do Acórdão 1200/2014-TCU-Plenário, ante a ausência de informações relativas à situação dos demais órgãos integrantes do Ministério Público;
9.1.2. parcialmente implementadas as recomendações de subitens 9.3.2.1 e 9.3.2.2 do Acórdão 1200/2014-TCU-Plenário, ante a ausência de informações relativas à efetiva adoção da Política Nacional de Gestão de Pessoas pelos demais órgãos integrantes do Ministério Público;
9.2. em relação ao Conselho Nacional de Justiça, considerar cumprida a determinação de subitem 9.2.1.2 do Acórdão 1200/2014-TCU-Plenário;
9.3. em relação à Secretaria de Governo Digital da Secretaria Especial de Desburocratização, Gestão e Governo Digital do Ministério da Economia, considerar:
9.3.1. cumpridas as determinações de subitens 9.2.1.1, 9.2.1.2 do Acórdão 1200/2014-TCU-Plenário e 1.6.1 do Acórdão 2326/2017-TCU-Plenário;
9.3.2. em cumprimento à determinação de subitem 9.2.3 do Acórdão 1200/2014-TCU-Plenário;
9.3.3. em implementação às recomendações de subitem 9.2.6, 9.3.2.1 e 9.3.2.2 do Acórdão 1200/2014-TCU-Plenário;
9.4. em relação à Secretaria-Executiva do Ministério da Economia, considerar não implementada a recomendação de subitem 1.6.2 do Acórdão 2326/2017-TCU-Plenário;
9.5. dar ciência desta deliberação, assim como do relatório e do voto que a fundamentam, à Secretaria de Governo Digital da Secretaria Especial de Desburocratização, Gestão e Governo Digital do Ministério da Economia, à Secretaria-Executiva do Ministério da Economia, ao Conselho Nacional de Justiça e ao Conselho Nacional do Ministério Público;
9.6. autorizar a Secretaria de Fiscalização de Tecnologia da Informação a dar continuidade ao monitoramento das deliberações dos Acórdão 1200/2014-TCU-Plenário e 2.326/2017-TCU-Plenário que não tenham sido consideradas cumpridas ou implementadas;
9.7. orientar a Secretaria de Fiscalização de Tecnologia da Informação para que considere, no escopo do monitoramento da recomendação constante do item 9.3.2.2 do Acórdão 1200/2014-TCU-Plenário, os resultados obtidos pelo programa Startup Gov.br e as providências adotadas pela SGD/ME e pelos demais órgãos envolvidos a fim de assegurar a retenção do conhecimento e a continuidade do suporte e da evolução das soluções, após o término do referido programa.
9.8. apensar os presentes autos ao TC Processo 023.414/2013-8.

Monitoramento de deliberações de fiscalização realizada com o objetivo de efetuar diagnóstico da situação da estrutura de recursos humanos alocados na área de Tecnologia da Informação (TI) das instituições públicas federais.

Conselho Nacional de Justiça; Conselho Nacional do Ministério Público; Secretaria de Governo Digital.

3. Interessados/Responsáveis: não há.

13.1. Ministros presentes: Ana Arraes (Presidente), Walton Alencar Rodrigues, Benjamin Zymler, Aroldo Cedraz (Relator), Raimundo Carreiro e Bruno Dantas.
13.2. Ministros-Substitutos convocados: Augusto Sherman Cavalcanti e Marcos Bemquerer Costa.
13.3. Ministros-Substitutos presentes: André Luís de Carvalho e Weder de Oliveira.

AROLDO CEDRAZ

Transcrevo, abaixo, o relatório de monitoramento elaborado no âmbito da Secretaria de Fiscalização de TI (peça 36) , que contou com a anuência do seu corpo dirigente (peças 37 e 38) :
"INTRODUÇÃO
1.	Trata-se de monitoramento de deliberações, conforme previsto no art. 243 do Regimento Interno do Tribunal de Contas da União (RI/TCU) e no art. 4º, inciso III, da Portaria - Segecex 27/2009 (Padrões de Monitoramento) , em face do disposto no art. 17, § 1º, da Resolução-TCU 315/2020, segundo o qual as determinações expedidas pelo Tribunal serão monitoradas.
HISTÓRICO
2.	Em 2014, o TCU, por meio da Secretaria de Fiscalização de Tecnologia da Informação (Sefti) , realizou fiscalização na modalidade levantamento com o objetivo de efetuar diagnóstico da situação da estrutura de recursos humanos alocados na área de Tecnologia da Informação (TI) das instituições públicas federais (TC Processo 023.414/2013-8) .  
3.	Em decorrência desse trabalho, foi prolatado o Acórdão 1200/2014-TCU-Plenário, Rel. Min. Raimundo Carreiro, cujas deliberações foram objeto de monitoramento pelo TCU (TC Processo 023.798/2016-5) , que resultou no Acórdão 2326/2017-TCU-Plenário, Rel. Min. Aroldo Cedraz.
4.	A presente instrução busca monitorar as deliberações remanescentes dos citados acórdãos, após retorno das diligências propostas na instrução de peça 2.
EXAME TÉCNICO
5.	Segue a análise do atendimento das deliberações pendentes dos Acórdão 1200/2014-TCU-Plenário e 2.326/2017-TCU-Plenário. A análise baseia-se nas informações prestadas por meio de respostas a ofícios que solicitaram informações atualizadas a respeito do cumprimento das deliberações endereçadas aos órgãos demandados.
Deliberações endereçadas ao Conselho Nacional do Ministério Público (CNMP) 
6.	Por meio do Ofício 51.366/2020-TCU/Seproc (peça 5) , solicitou-se ao CNMP informações a respeito do cumprimento das deliberações em análise. Em resposta, foi encaminhado o Ofício 41/2020/SG/SEC (peça 17) .
Item 9.2.1.1:
9.2. determinar ao Conselho Nacional do Ministério Público (CNMP) que oriente as instituições sob sua jurisdição a: 
9.2.1.1. identificar, no prazo de 120 (cento e vinte) dias, situações em que atividades sensíveis e estratégicas inerentes à TI, como tarefas de planejamento, coordenação, supervisão, controle e governança, estejam sendo exercidas por agentes externos ao quadro permanente de pessoal da instituição, sugerindo a substituição desses por servidores ou empregados públicos efetivos;
Situação à época da fiscalização que ensejou a deliberação
7.	À época da fiscalização, foi identificado que os cargos sensíveis nos órgãos sob jurisdição do CNMP ainda eram, em 4,3% das posições, ocupados por agentes estranhos aos quadros permanentes das instituições, o que poderia provocar problemas consideráveis em termos de segurança da informação, continuidade dos negócios suportados pela TI e ausência de imparcialidade na relação com fornecedores de soluções de TI ou prestadores de serviços.
Providências descritas pelo gestor
8.	Ao comentar sobre o subitem 9.2.1.1, o CNMP esclarece que não há nenhuma atividade de "planejamento, coordenação, supervisão, controle e governança" que não seja exercida por servidores ou empregados públicos efetivos (peça 17, p. 1) .
Análise
9.	Segundo informações prestadas pelo gestor, a situação identificada à época da auditoria foi corrigida especificamente para o CNMP. Não foram enviadas informações sobre órgãos do MPU.
10.	Ante o exposto, considera-se parcialmente cumprido o subitem 9.2.1.1 do Acórdão 1200/2014-TCU-Plenário.
Item 9.2.1.2:
9.2. determinar ao Conselho Nacional do Ministério Público (CNMP) que oriente as instituições sob sua jurisdição a: 
9.2.1.2. a elaborar plano de ação, no prazo de 180 (cento e oitenta) dias, com vistas à gradativa substituição dos referidos agentes externos por servidores ou empregados públicos efetivos, em período previamente definido no referido plano, segundo estudos e planejamentos relativos à disponibilidade e/ou à contratação de pessoal efetivo para o exercício dessas atividades, caso não seja possível a substituição imediata dos agentes externos mencionados;
Situação à época da fiscalização que ensejou a deliberação
11.	À época da fiscalização, foi identificado que os cargos sensíveis nos órgãos sob jurisdição do CNMP ainda eram, em 4,3% das posições, ocupados por agentes estranhos aos quadros permanentes das instituições, o que poderia provocar problemas consideráveis em termos de segurança da informação, continuidade dos negócios suportados pela TI e ausência de imparcialidade na relação com fornecedores de soluções de TI ou prestadores de serviços.
Providências descritas pelo gestor
12.	O CNMP respondeu que a deliberação 9.2.1.2 do Acórdão 1200/2014-TCU-Plenário não mais se aplica dada a resposta mencionada acerca do subitem 9.2.1.1.
Análise
13.	Como mencionado na análise do subitem 9.2.1.1 do Acórdão 1200/2014-TCU-Plenário, o CNMP se limitou a apresentar seus próprios dados, não mencionando os órgãos sob sua supervisão.
14.	Nesse sentido, por ter considerado apenas o CNMP para cumprimento do subitem 9.2.1.1 do Acórdão 1200/2014-TCU-Plenário, o subitem 9.2.1.2 deve ser considerado parcialmente cumprido.
Item 9.2.5.1:
9.2. determinar ao Conselho Nacional do Ministério Público (CNMP) que: 
9.2.5.1. fundamente o quantitativo de profissionais de TI necessários na estrutura organizacional de seus jurisdicionados em estudos que contemplem, entre outros, as demandas dos serviços de TI e a disponibilidade atual de profissionais de TI;
9.2.5.2. estabeleça diretrizes de capacitação para os servidores que atuam nas áreas de TI no âmbito dos órgãos integrantes do Ministério Público brasileiro;
Situação à época da fiscalização que ensejou a deliberação
15.		À época da fiscalização, identificou-se que não foram estabelecidos pelo CNMP os quantitativos mínimos dos quadros de recursos humanos de TIC dos órgãos sob supervisão do Conselho nem diretrizes de capacitação dos servidores da área.
Providências descritas pelo gestor
16.	O CNMP informou que em 2018 foi realizado estudo de dimensionamento da força de trabalho, que analisou a necessidade de lotação das unidades do conselho.  Em relação à força de trabalho de TI, foram mencionados o quadro atual e o percentual de utilização da força de trabalho (peça 17, p. 2) :
Em 2018, foi realizado o estudo do Dimensionamento da Força de Trabalho, que analisou a necessidade organizacional de lotação das unidades deste Conselho. A análise se baseou nos dados informados durante as oficinas do Projeto, que foram realizadas ao longo do segundo semestre do ano de 2018 e início do ano de 2019. Dessa forma, após considerar o somatório do tempo de execução dos processos de trabalho indicados e dividi-lo pelo somatório das horas disponíveis por servidor, foi obtida uma razão que demonstra o percentual de utilização do total de força de trabalho à disposição da unidade. Assim, quanto maior a razão obtida, maior será o percentual de utilização da força de trabalho. No caso da STI, o percentual de utilização encontrado foi de 129%. Contabilizando-se apenas servidores do quadro, o percentual subiu para 145%.
17.	O CNMP complementa que o Projeto de Lei 53/2015, que propunha a criação de cargos de analista, técnico, funções de confiança e cargos comissionados foi vetado, tendo optado o Congresso Nacional pela manutenção do veto. Por fim, esclarece que por ocasião das restrições orçamentárias impostas pelo Novo Regime Fiscal (EC 95/2016) não foi possível enviar novo projeto de lei de criação de cargos (peça 17, p. 2) .
Análise
18.	Embora não tenha mencionado, o projeto de dimensionamento da força de trabalho derivou da Recomendação - CNMP 52/2017, que trata da Política Nacional de Gestão de Pessoas a ser implementada pelos órgãos que compõem o Ministério Público (peça 29) .
19.	Nota-se que entre as diretrizes para o planejamento e ações de gestão de pessoas está a realização de dimensionamento e distribuição da força de trabalho (peça 29, p. 6) :
Art. 5º O planejamento e as ações para gestão de pessoas devem seguir as seguintes diretrizes:
 (..) 
X - Dimensionar e distribuir a força de trabalho, com base nas competências dos seus integrantes, nos critérios de produtividade e na variabilidade das condições de atuação, visando à racionalização e à efetividade dos recursos;
20.	A citada recomendação do CNMP, portanto, se refere a todos os setores, não estando restrita à área de TI. Como exemplo, o MPF publicou a Portaria 740/2019, que estabelece normas e diretrizes da gestão do dimensionamento da força de trabalho no âmbito do MPF, o que inclui cálculo para a área-fim e para a área administrativa (peça 30) .
21.	Sobre o tema capacitação, o CNMP informa sobre seu plano anual de capacitação (peça 17, p. 6) :
Anualmente, é elaborado Plano de Capacitação na Instituição, em que são reunidas as necessidades de capacitação apontadas por todas as áreas do Conselho, por meio do instrumento de Levantamento de Necessidades de Treinamento. No plano constam todas as demandas levantadas pelas unidades para o ano, contendo o código e a descrição da especialidade, a prioridade e a quantidade de servidores a serem capacitados, incluindo a temática de tecnologia da informação. O plano é elaborado em total alinhamento ao planejamento estratégico, ao plano de gestão e ao orçamento do CNMP, além de atender às recomendações do TCU e da Auditoria Interna.
22.	Nesse sentido, nota-se que o a elaboração de planos de capacitação é diretriz da Recomendação - CNMP 52/2017, art. 5º, VII (peça 29, p.  6) . Como exemplo, o plano de capacitação do CNMP de 2019 inclui ações específicas de treinamento em TI (peça 31, p. 21-23) .
23.	Ante o exposto, consideram-se cumpridos os subitens 9.2.5.1 e 9.2.5.2 do Acórdão 1200/2014-TCU-Plenário.
Item 9.3.2:
9.3. recomendar, com fundamento no art. 43, inciso I, da Lei 8.443/1992 c/c o art. 250, inciso III, do RI/TCU: 
9.3.2. (...) , ao Conselho Nacional do Ministério Público (CNMP) que, (...) utilizem as informações contidas neste levantamento a fim de:
9.3.2.1. estabelecer estratégias que visem a minimizar a rotatividade do pessoal efetivo, atuante na área de TI, inclusive com o desenvolvimento de ações voltadas à criação de carreira específica de TI, com remuneração compatível com as atribuições dos respectivos cargos, de modo a tratar as principais causas da evasão de pessoal identificadas na tabela 26;
9.3.2.2. contornar as dificuldades para seleção de pessoal efetivo, atuante na área de TI, apontadas na tabela 25 do levantamento que integra esta deliberação;
Situação à época da fiscalização que ensejou a deliberação
24.	À época da fiscalização, foi identificada piora nos indicadores relacionados à força de trabalho total dos servidores efetivos de TI distribuídos pelos órgãos do Ministério Público.
Providências descritas pelo gestor
25.	O CNMP comentou que foi realizado em 2015 o primeiro concurso do CNMP e esclareceu sobre a rotatividade desde então (peça 17, p. 4) :
No que tange ao provimento de cargos como estratégia para minimizar a rotatividade, foi realizado o 1º Concurso Público do CNMP em 2015, por meio do qual foram convocados 10 Analistas de Desenvolvimento de Sistemas e 2 Analistas de Suporte e Infraestrutura, completando, assim, o quadro de cargos do CNMP. De 2015 até a presente data, surgiram apenas 6 vacâncias relacionadas aos cargos de TI (desse total, ocorreram uma aposentadoria e um falecimento) : 5 de Analistas de Desenvolvimento de Sistemas e 1 de Analista de Suporte e Infraestrutura, como se pode observar no documento "Quadro de Desligados STI" (Anexo 2) . Dessas vagas, as 5 vagas de Analista de Desenvolvimento de Sistemas foram providas por candidatos aprovados no 1º Concurso Público do CNMP. Já no caso do cargo de Analista de Suporte e Infraestrutura, o provimento ainda não foi possível, por se tratar de cargo originado de vacância por aposentadoria e a Lei de Diretrizes Orçamentárias proibir o provimento de cargos vagos provenientes de vacâncias que tenham resultado em pagamento de proventos de aposentadorias ou de pensões por morte.
26.	Também informa que o projeto "Construir: gestão por competências - valorizar pessoas, revelar talentos" permitiu o mapeamento das competências organizacionais, comuns, gerenciais e específicas do CNMP. Em complementação, menciona que o sistema Astris automatiza a gestão por competências (peça 17, p. 4) :
Para tanto, o Sistema ASTRIS reúne num só local todos os processos de gestão por competências, de gestão do conhecimento e de educação corporativa do CNMP, que permitem aos gestores conhecerem a força de trabalho disponível, auxiliando na tomada de decisões relativas à lotação de servidores. Isso porque a plataforma apresenta dois módulos: o ASTRIS Competências e o ASTRIS Talentos. O primeiro traz as ferramentas necessárias para a capacitação e para o desenvolvimento dos servidores, incluindo o diagnóstico de competências e os planos de ação e de desenvolvimento individuais. E o segundo, o ASTRIS Talentos, disponibiliza um banco com informações de todos os servidores, de forma didática, de modo que os currículos, complementados com dados incluídos pelos próprios colaboradores, podem ser acessados por todos os interessados
Análise
27.	Considera-se que a Recomendação - CNMP 52/2017, ao estabelecer os seguintes processos e subprocessos de gestão de pessoas, sugeriu práticas a serem adotadas pelos órgãos do Ministério Público para mitigação das falhas apontadas na fiscalização, a saber (peça 29, p. 7-8) :
27.1.	Processo de provisão de pessoas, dividindo-se nos seguintes subprocessos:
27.1.1.	dimensionamento de pessoal;
27.1.2.	seleção de pessoal;
27.1.3.	integração.
27.2.	Processo de desenvolvimento de pessoas, dividindo-se nos seguintes subprocessos:
27.2.1.	treinamento;
27.2.2.	desenvolvimento;
27.2.3.	autodesenvolvimento;
27.2.4.	educação corporativa;
27.3.	Processo de retenção de pessoas, dividindo-se nos seguintes subprocessos:
27.3.1.	gestão de carreira;
27.3.2.	desenho do cargo;
27.3.3.	gestão da qualidade de vida no trabalho.
27.4.	Processo de remuneração de pessoal.
27.5.	Processo de gestão de desempenho.
28.	Especificamente sobre o CNMP, foi relatada a experiência sobre a gestão de competências, de forma a mitigar as dificuldades de reposição de servidores, uma das preocupações da fiscalização que resultou no Acórdão 1200/2014-TCU-Plenário e os resultados obtidos com a realização do primeiro concurso público específico do conselho.
29.	Ante o exposto, consideram-se implementados os subitens 9.3.2.1 e 9.3.2.2 do Acórdão 1200/2014-TCU-Plenário.
Deliberações endereçadas ao Conselho Nacional de Justiça (CNJ) 
30.	Por meio do Ofício 51366/2020-TCU/Seproc (peça 5) , solicitou-se ao CNJ informações a respeito do cumprimento da deliberação em análise. Em resposta, foram encaminhados os seguintes expedientes: Ofícios 502 - SG (peça 9) , 592 - SG (peça 21) , 627 - SG (peça 27) , Ofício-Circular 11-DTI (peças 22) , bem como os Despachos de peças 23-26.
Item 9.2.1.2:
9.2. determinar ao Conselho Nacional da Justiça (CNJ) que oriente as instituições sob sua jurisdição a: 
9.2.1.2. a elaborar plano de ação, no prazo de 180 (cento e oitenta) dias, com vistas à gradativa substituição dos referidos agentes externos por servidores ou empregados públicos efetivos, em período previamente definido no referido plano, segundo estudos e planejamentos relativos à disponibilidade e/ou à contratação de pessoal efetivo para o exercício dessas atividades, caso não seja possível a substituição imediata dos agentes externos mencionados;
Situação à época da fiscalização que ensejou a deliberação
31.	À época da fiscalização, foi identificado que os cargos sensíveis ainda eram, em 9,7% das posições, ocupados por agentes estranhos aos quadros permanentes das instituições do poder judiciário, o que poderia provocar problemas consideráveis em termos de segurança da informação, continuidade dos negócios suportados pela TI e ausência de imparcialidade na relação com fornecedores de soluções de TI ou prestadores de serviços.
Providências descritas pelo gestor
32.	Após pedido de prorrogação de prazo, o CNJ consolidou tabela com as seguintes colunas: órgão; sigla; situações em que atividades sensíveis e estratégicas de TI não são exercidas por servidores ou empregados públicos efetivos no âmbito da justiça federal e dos tribunais superiores sob supervisão do CNJ; providências adotadas para substituição desses agentes externos por servidores ou empregados públicos efetivos; número SEI; e manifestação (peça 27, p. 3-5) . Embora tenha sido demandado, apenas o TRE-AM não respondeu aos questionamentos emitidos pelo CNJ (peça 27, p. 1) .
33.	Segundo os dados obtidos, o Tribunal Superior Eleitoral (TSE) , o Tribunal Regional Federal da 1ª Região (TRF1) , e o Tribunal Regional do Trabalho da 10ª Região (TRT10) são os únicos tribunais que ainda possuem exceções, sendo que os dois primeiros são casos de comissionados que permaneceram nos cargos após aposentadoria dos respectivos cargos efetivos. O TRT10 possui um único comissionado sem vínculo efetivo, o qual se justificaria pela notoriedade de conhecimento e pela carência de pessoal (peça 27, p. 5) .
Análise
34.	Considerando os sessenta e dois tribunais que responderam aos questionamentos do CNJ, cinquenta e nove mencionaram que as atividades sensíveis e estratégicas de TI são exercidas por servidores públicos.
35.	Foram mencionados três servidores que não possuem vínculo efetivo, sendo que dois são servidores aposentados, o que demonstra que majoritariamente foi atendida a deliberação.
36.	Por fim, cabe salientar que, embora a deliberação em tela tenha determinado ao CNJ que elaborasse plano de ação, e não tenha sido constatado nos autos documento explícito neste sentido, a análise das informações prestadas pelo CNJ mostra que o efeito pretendido com a deliberação foi alcançado no âmbito do Poder Judiciário Federal.
37.	Ante o exposto, considera-se cumprido o subitem 9.2.1.2 do Acórdão 1200/2014-TCU-Plenário.
Deliberações endereçadas à Secretaria de Logística e Tecnologia da Informação (SLTI) , atual Secretaria de Governo Digital da Secretaria Especial de Desburocratização, Gestão e Governo Digital do Ministério da Economia (SGD/ME)  
38.	Por meio do Ofício SEI 251904/2020/ME (peça 15) , a SGD/ME encaminhou a Nota Técnica SEI 43538/2020/ME (peça 16) em resposta aos questionamentos decorrentes da instrução de peça 2.  Como na ocasião do primeiro monitoramento do Acórdão 1200/2014-TCU-Plenário foram prolatadas uma determinação e uma recomendação em assuntos correlatos aos subitens 9.2.1.1 e 9.2.1.2 do Acórdão 1200/2014-TCU-Plenário, opta-se por analisar as respostas apresentadas de forma agrupada, para esses subitens.
Itens 9.2.1.1 e 9.2.1.2 do Acórdão 1200/2014-TCU-Plenário:
9.2. determinar à Secretaria de Logística e Tecnologia da Informação (SLTI) que oriente as instituições sob sua jurisdição a: 
9.2.1.1. identificar, no prazo de 120 (cento e vinte) dias, situações em que atividades sensíveis e estratégicas inerentes à TI, como tarefas de planejamento, coordenação, supervisão, controle e governança, estejam sendo exercidas por agentes externos ao quadro permanente de pessoal da instituição, sugerindo a substituição desses por servidores ou empregados públicos efetivos;
9.2.1.2. a elaborar plano de ação, no prazo de 180 (cento e oitenta) dias, com vistas à gradativa substituição dos referidos agentes externos por servidores ou empregados públicos efetivos, em período previamente definido no referido plano, segundo estudos e planejamentos relativos à disponibilidade e/ou à contratação de pessoal efetivo para o exercício dessas atividades, caso não seja possível a substituição imediata dos agentes externos mencionados;
Situação à época da fiscalização que ensejou a deliberação
39.	À época da fiscalização, foi identificado, na Administração Direta, que os cargos sensíveis ainda eram, em 14% das posições, ocupados por agentes estranhos aos quadros permanentes das instituições, o que poderia provocar problemas consideráveis em termos de segurança da informação, continuidade dos negócios suportados pela TI e ausência de imparcialidade na relação com fornecedores de soluções de TI ou prestadores de serviços.
Itens 1.6.1. e 1.6.2 do Acórdão 2326/2017-TCU-Plenário:
1.6.1. determinar à Secretaria de Tecnologia da Informação e Comunicação do Ministério do Planejamento, Desenvolvimento e Gestão (Setic/MP) , com fulcro no art. 250, inc. II, do RITCU, que execute acompanhamento do cumprimento das ações contidas nas determinações 9.2.1.1 e 9.2.1.2 do Acórdão 1200/2014-TCU-Plenário a cargo das instituições sob sua jurisdição, em cumprimento ao estabelecido no Decreto 9.035/2017, art. 21, inc. III;
1.6.2. recomendar à Secretaria-Executiva do Ministério do Planejamento Desenvolvimento e Gestão (SE/MP) , com fulcro no art. 250, inc. III, do RITCU, que promova ações no sentido de estabelecer a obrigatoriedade de que atividades sensíveis e estratégicas inerentes à TI sejam exercidas por agentes pertencentes ao quadro permanente de pessoal do Governo Federal, uma vez que tal prática tende a mitigar os riscos de descontinuidade nos projetos dos órgãos e entidades decorrentes de trocas de comando nas hierarquias mais elevadas, privilegiando o princípio da eficiência, esculpido no art. 37, caput, da Constituição Federal;
Situação à época da fiscalização que ensejou a deliberação
40.	À época do primeiro monitoramento do Acórdão 1200/2014-TCU-Plenário, considerou-se que para os subitens 9.2.1.1 e 9.2.1.2 houve apenas comunicação aos órgãos do Sistema de Administração dos Recursos de Tecnologia da Informação (Sisp) , sendo necessário realizar acompanhamento ativo do tema.
41.	Em complementação, foi recomendado à Secretaria-Executiva do Ministério do Planejamento Desenvolvimento e Gestão que os postos sensíveis e estratégicos inerentes à TI fossem limitados a agentes do quadro do Governo Federal, com o intuito de mitigar riscos de descontinuidade nos projetos dos órgãos e entidades.
Providências descritas pelo gestor
42.	Por meio da Nota Técnica SEI 43538/2020/ME (peça 16) , a SGD/ME informou que em atenção às deliberações 1.6.1 e 1.6.2 do Acórdão 2326/2017-TCU-Plenário foi informado à Sefti no fim de 2018 que o Instituto Nacional de Tecnologia da Informação (ITI) e o Laboratório Nacional de Computação Científica (LNCC) declararam percentuais representativos de agentes externos em seu quadro de colaboradores (peça 16, p. 2) .
43.	Naquela oportunidade, o ITI creditou a informação anteriormente apresentada a um equívoco, fruto de divergências na interpretação do questionário aplicado pela SGD/ME "autodiagnóstico 2018". Os prestadores de serviços contratados se restringem à execução de atividades de operação de infraestrutura e desenvolvimento e manutenção de soluções (peça 16, p. 2) .
44.	Já o LNCC também informou que cometeu equívoco semelhante ao preencher o autodiagnóstico de 2018, sendo sua situação a mesma de 2014, época do acórdão original.
45.	Os resultados apurados, para o ano de 2018, portanto, seriam os mencionados na Tabela 1 (peça 16, p. 3) :
Tabela 1 - Apuração de agentes externos em 2018, segundo a SGD/ME
	Órgão
	Força de trabalho de TI
	Agentes externos

	Embratur
	18
	3 (16,66%) 

	LNCC
	50
	9 (18%) 

	MEC
	260
	6 (2,3%) 

	CGGI/Sest/ME
	21
	17 (80,95%) 

	Total
	349
	35 (10,02%) 

46.	Sobre a situação de cada organização, o gestor menciona que a Embratur foi extinta, de acordo com a MP 907/2019 (Lei 14.002/2020, após conversão) , e que as gratificações Gsisp (Gratificação Temporária do Sistema de Administração dos Recursos de Informação e Informática) vinculadas àquela instituição foram distribuídas ao Ministério do Turismo.
47.	Acerca da situação de pessoal de TI da Secretaria de Coordenação e Governança das Empresas Estatais da Secretaria Especial de Desestatização, Desinvestimentos e Mercados (Sest/ME) , relata (peça 16, p. 3-4) :
Quanto à CGGI/SEST/ME, foi ratificada por esta Secretaria, na Nota Técnica SEI nº 97/2019/CGGOV/SGD/SEDGG-ME, a informação dada pela Secretaria de Coordenação e Governança de Empresas Estatais (SEST) , por meio da Nota Técnica nº 214/CGPOL/DEST/SE-MP, de 24 de abril de 2015, na qual o então DEST destacou que o número de agentes externos citado refere-se ao quadro de cedidos por empresas estatais, e considerou a manutenção do provimento dos cargos de TI por requisitados, temporários e livre provimento como estratégia válida para dotar a gestão de flexibilidade para o acesso a profissionais preparados, oriundos do mercado de trabalho ou de outros órgãos da administração pública, com o objetivo de desempenhar de forma célere e menos burocratizada processos que impactam nos serviços públicos ofertados. Cabe esclarecer que, embora gestora da carreira de ATI, a SGD não tem ascendência organizacional sobre os órgãos do SISP no sentido de atuar na definição da organização interna dos órgãos, mesmo no âmbito da estrutura da TI, cabendo a este órgão central a orientação e monitoramento pautados pelos normativos e recomendações existentes.
48.	Sobre o Ministério da Educação (MEC) , a SGD/ME informa que em 2020 foram alocados cinco ATIs, além de outras duas gratificações Gsisp para servidores ocupantes de outros cargos efetivos da pasta.
49.	Por fim, a SGD/ME compara os números de agentes externos com o quantitativo total de pessoal (peça 16, p. 3) :
Dessa forma, constatou-se que, frente ao total de pessoal alocado na área TI dos 4 órgãos onde a situação foi constatada, que representam apenas 1,84% dos órgãos abrangidos pelo Sistema de Administração dos Recursos de Tecnologia da Informação (SISP) , o percentual de agentes externos corresponde a 10,02% (35 dos 349 servidores de TI + agentes externos) do total dos profissionais em atuação naqueles órgãos
Análise
50.	Conforme informado pela SGD/ME, a situação relatada à época da fiscalização foi mitigada, restando apenas três órgãos com percentuais de agentes externos desempenhando atividades sensíveis e estratégicas de TI, após a extinção da Embratur.
51.	Os percentuais do MEC e do LNCC, em princípio, não demandariam atuação urgente, por serem relativamente baixos.
52.	O caso da Sest/ME chama atenção pelo percentual expressivo (80,95%) de agentes externos desempenhando funções de TI. A justificativa apresentada é de que esses agentes externos são empregados públicos, cedidos pelas empresas estatais, o que permitiria à Sest flexibilidade para acesso a profissionais capacitados.
53.	 A situação jurídica dos profissionais de TI externos da Secretaria é, sob à luz da motivação que resultou nas deliberações 9.2.1 e 9.2.2 do Acórdão 1200/2014-TCU-Plenário, menos gravosa, uma vez que os empregados públicos possuem vínculo com o Poder Público de prazo indeterminado, em oposição a profissionais sem vinculação efetiva. Todavia, não é possível aferir se a amplitude desse uso não compromete a independência da Sest/ME no desempenho de atividades de supervisão das empresas estatais, especialmente se esse volume de agentes externos também se repetir em outras unidades da Secretaria.
54.	Dessa forma, considerando que a análise de desempenho de um órgão foge do escopo da presente ação de controle externo e, em princípio, possui riscos associados à qualidade das atividades fins da organização, propõe-se encaminhar a presente análise à SecexFinanças, nos moldes determinados pela Resolução - TCU 315/2020, para subsidiar seu planejamento ante o indício de existência de conflito de interesse na gestão da Sest/ME que possa comprometer a realização das atribuições previstas no Decreto 9.745/2019, art. 98, e de outras legalmente atribuídas.
55.	Em relação às determinações 9.2.1.1, 9.2.1.2 do Acórdão 1200/2014-TCU-Plenário, consideram-se cumpridas, uma vez que as organizações pendentes são residuais, bem como a determinação de subitem 1.6.1 do Acórdão 2326/2017-TCU-Plenário, correlacionada ao acompanhamento das deliberações anteriores.
56.	Em relação à recomendação 1.6.2 do Acórdão 2326/2017-TCU-Plenário, não houve menção na Nota Técnica SEI 43538/2020/ME e não é de conhecimento alguma publicação que tenha expedido orientação nos termos da deliberação. Em termos mais gerais, não necessariamente em relação a profissionais de TI, o "Guia de Política de Governança Pública", editado em 2018, para ser referência na interpretação do Decreto 9.203/2017,  pela Casa Civil da Presidência da República, em parceria com a Controladoria-Geral da União (CGU) e os antigos Ministério da Fazenda e do Planejamento, Orçamento e Gestão, ao tratar das barreiras à governança, traz excerto acerca do papel dos servidores públicos (peça 33, p. 24) :
Uma terceira barreira potencial para a governança e para a boa governança é a ausência de um quadro de pessoal adequado. Os servidores públicos são talvez o maior recurso de um governo, mas eles precisam ser treinados para a tarefa, recompensados adequadamente e supervisionados de forma eficaz. Isso nem sempre ocorre e a boa governança requer a formação servidores educados, treinados e motivados para atuar no serviço público. Carreiras qualificadas são essenciais na prestação de serviços públicos, mas estes também podem ser aprimorados por pessoas nomeadas, sem vínculo efetivo com a administração, para atividades de curto prazo para as quais são selecionadas por suas habilidades - e não apenas por suas filiações políticas. (grifo nosso) 
57.	Ou seja, o texto, de elaboração de B. Guy Peters, defende que pessoas sem vínculo efetivo com a administração podem ser utilizadas para atividades de curto prazo. Dessa forma, ante à ausência de resposta ou do conhecimento de outro documento público que trate especificamente dos profissionais de TI, considera-se a recomendação 1.6.2 do Acórdão 2326/2017-TCU-Plenário não implementada pela Secretaria-Executiva do ME.
Item 9.2.3:
9.2.3. determinar à Secretaria de Logística e Tecnologia da Informação que mantenha e atualize periodicamente estudo quantitativo acerca da necessidade de alocação de Analistas em Tecnologia da Informação (ATIs) para atender às demandas dos órgãos integrantes do Sisp;
Situação à época da fiscalização que ensejou a deliberação
58.	À época da fiscalização, foi identificado que se encontrava em andamento um projeto para realização de diagnóstico do cenário das áreas de TI dos órgãos integrantes do Sisp, além da elaboração de metodologia de planejamento da estrutura organizacional e do quadro de pessoal de TI, a ser aplicada em seus órgãos setoriais.
59.	Contudo, a então SLTI/MP noticiou que a falta de pessoal dotado do conhecimento técnico necessário à produção de informações relativas à gestão de pessoal, aliada à evasão de ATIs que integravam o grupo de trabalho, prejudicou consideravelmente o andamento das atividades do projeto.
Providências descritas pelo gestor
60.	A SGD/ME informou que, em levantamento realizado em agosto de 2020 com dados extraídos do Siape, apurou a proporção de apenas 1,34% de servidores de TI entre o conjunto de servidores.
Tabela 2 - Proporção de servidores de TI (agosto de 2020) 
	Natureza
	Força Total de Servidores 
	Força de Trabalho de TI
	IT FTE % Servidores

	Administração Direta
	167.689
	2.673
	1,59%

	Administração Indireta
	358.740
	4.176
	1,16%

	Militares
	7.982
	340
	4,26%

	Total
	534.411
	7.189
	1,34%

61.	Como benchmarking, a SGD/ME cita que a consultoria Gartner aponta o percentual de 8,2% para governos nacionais, o que, considerando os dados obtidos no levantamento feito por ela em 2020, representaria déficit de 37 mil servidores atuantes na área de TI.
62.	Para a realização desse levantamento, esclarece que se fez necessária apuração manual (peça 16, p. 4-5) :
17. A metodologia utilizada foi a apuração manual das Unidades organizacionais de TI em cada órgão, sendo 179 órgãos do SISP de um universo de 220 órgãos, seguida de contabilização de vínculos que configuram força de trabalho na respectiva unidade e demais unidades hierarquicamente vinculadas. 
18. Mais detalhadamente, o processo de apuração das Unidades Organizacionais de TI consiste em extrair um relatório na ferramenta DW SIAPE que contém todas unidades hierarquicamente vinculadas a órgãos da Administração Direta e Indireta. Posteriormente, é realizada a apuração manual da (s) unidade (s) de TI. Os dados organizacionais, como código do órgão e da unidade, são coletados e registrados no script de extração do relatório, que nesse momento, está pronto para ser executado. A manutenção mensal desses dados também faz parte do trabalho, prevenindo que mudanças cadastrais afetem os números da força de trabalho. 
19. Por se tratar de um trabalho manual, a identificação e manutenção dos dados, a fim de contabilizar a força de trabalho de TI, ainda se encontra em desenvolvimento, tendo alcançada a marca de 179 órgãos de TI apurados até o momento.
63.	Por fim, a SGD/ME informa que trabalha em conjunto com a Secretaria de Gestão e Desempenho de Pessoal e com os órgãos do Sisp para ter, de forma mais célere e segura, a identificação das unidades de TI do Governo Federal, o que incluiria alterações no Sistema de Gestão de Pessoas (Sigepe) (peça 16, p. 5) .
Análise
64.	Por ocasião das fiscalizações que resultaram nos Acórdão 1200/2014-TCU-Plenário e 2.789/2019-TCU-Plenário, Rel. Min. Raimundo Carreiro, a Sefti teve que realizar pesquisas com os órgãos do Sisp para ter números atualizados sobre o quadro de TI. As informações disponíveis nos sistemas do Governo Federal eram imprecisas acerca de quais eram as unidades de TI e de quais servidores estavam alocados em atividades de TI.
65.	Lembra-se que a gestão eficiente de pessoal de TI depende de se possuir dados atualizados sobre o quadro de pessoal de TI disponível, uma vez que, como mencionado pela SGD/ME, a chamada "apuração manual" é cara, lenta e fica rapidamente desatualizada, dado o número de mudanças nas estrutura administrativa, vacâncias e aposentadorias.
66.	Lembra-se que o Acórdão 2326/2017-TCU-Plenário considerou o subitem em tela como parcialmente cumprido, quando da realização do primeiro monitoramento do Acórdão 1200/2014-TCU-Plenário.
67.	Todavia, ante o exposto, considerando a relevância do tema e a criticidade do que ainda falta ser feito em relação a apuração automatizada de dados de pessoal de TI, opta-se por propor que o subitem 9.2.3 do Acórdão 1200/2014-TCU-Plenário seja considerado em cumprimento.
Item 9.2.6. 
9.2.6: Recomendar ao Ministério do Planejamento, Orçamento e Gestão que empregue maior celeridade na análise da proposta de criação da carreira específica de Analista em Tecnologia da Informação (ATI) , com remuneração que entender adequada e coerente com a relevância das atribuições desenvolvidas, visando reduzir a elevada taxa de evasão dos ocupantes do cargo de ATI, cuja taxa de ocupação do cargo está em torno de 75%, situação que perdurará mesmo após a posse dos novos concursados, em virtude da possível desistência de aproximadamente 25% dos candidatos aprovados no segundo concurso para ATI.
Situação à época da auditoria que ensejou a deliberação
68.	À época da auditoria, foi identificado que havia um esvaziamento dos cargos de ATI, devido à fragilidade dos cargos da área de TI, à baixa remuneração e à falta de uma carreira específica. Constatou-se ainda uma taxa de evasão superior a 25% dos servidores que tomaram posse no cargo entre 2010 e 2013, sendo que a taxa de ocupação do cargo era de 76,5%.
Providências descritas pelo gestor
69.	A SGD/ME rememora o trâmite do Projeto de Lei 4.253/2015, que buscava reorganizar o cargo e criar a carreira de tecnologia da informação e dá informações sobre outro projeto de lei proposto (peça 16, p. 5-6) :
22. Em dezembro de 2015, a então Secretaria de Tecnologia da Informação do antigo Ministério do Planejamento, hoje Ministério da Economia, encaminhou ao Poder Legislativo o Projeto de Lei nº 4.253/2015, para reorganizar o cargo e criar a Carreira de Tecnologia da Informação. 
23. Em sessão extraordinária deliberativa, a Câmara dos Deputados aprovou em junho de 2016 o Projeto de Lei nº 4.253/2015. O PL foi encaminhado à apreciação do Senado Federal, que também aprovou a matéria em julho daquele mesmo ano, encaminhando a proposta para sanção presidencial. No entanto, ainda em julho de 2016, a Casa Civil publicou a Mensagem nº 438, de 29 de julho de 2016, posteriormente convertida na Lei nº 13.328, de 29 de julho de 2016, na qual o Presidente Michel Temer vetou a reorganização do cargo de ATI (arts. 17 a 34 do PLC 38/2016) e revogou o inc. IV da Lei nº 11.357, de 19 de outubro de 2006, que regulava as atribuições do cargo de Analista em TI. Deixando o cargo numa situação de "limbo jurídico". Em outubro daquele ano, o Congresso Nacional manteve o veto integral à reorganização do cargo. 
24. Em 2017, o então Ministério do Planejamento elaborou e tramitou para a Casa Civil um novo projeto de lei para reorganização do cargo de Analista em TI na Carreira de Tecnologia da Informação, sem alterações em relação ao PL nº 4.253/2015. Na Câmara dos Deputados este projeto recebeu a designação de PL nº 6788/2017 e ainda está aguardando parecer do Relator na Comissão de Finanças e Tributação (CFT) , conforme consulta realizada em 6 de outubro de 2020 no endereço https://www.camara.leg.br/proposicoesWeb/fichadetramitacao?idProposicao=2122124.
 25. Assim, apesar do esforço da Secretaria de Governo Digital em estruturar o cargo de Analista em Tecnologia da Informação em uma carreira, a proposta ainda se encontra sem resposta definitiva do Poder Legislativo.
Análise
70.	Acerca da situação de "limbo jurídico" mencionado pela SGD/ME, aproveita-se trecho da instrução que fundamentou o Acórdão 2326/2017-TCU-Plenário, ao analisar as consequências do veto presidencial ao Projeto de Lei 4.253/2015 (TC Processo 023.798/2016-5, peça 27, p. 19-20) :
A respeito do tema criação de carreira específica para o cargo de ATI, foi encaminhado questionamento, por meio do item 2.2 do Ofício 17/2017-TCU/Sefti (peça 1) , nos seguintes termos:
"Medidas adotadas para solucionar o impasse jurídico ocasionado pelo veto parcial ao projeto de lei que versava sobre a organização da carreira de Analista de Tecnologia da Informação e a situação jurídica atual dos servidores da carreira."
Em resposta, endereçada por meio do Ofício 12918/2017-MP, foram encaminhadas as seguintes informações (peça 13, p. 3-4) :
"Quanto às medidas adotadas para solucionar o impasse jurídico ocasionado pelo veto parcial ao Projeto de Lei que versava sobre a organização da Carreira de Analista em Tecnologia da Informação, informamos que já se encontra na Câmara dos Deputados novo Projeto de Lei - PL 6788/2017, cujo link para consulta segue: http://www.camara.gov.br /proposicoesWeb/fichadetramitacao?idProposicao=2122124.
Sobre a situação jurídica atual dos servidores do cargo de ATI, de acordo com o Parecer emitido pela Consultoria Jurídica junto ao Ministério do Planejamento, Desenvolvimento e Gestão, PARECER 00937/2016/FRZ/CGJRH/CONJUR-MP/CGU/AGU, "fica claro perceber que, por questões de lógica e coerência, sendo vetada criação de novas carreiras com a consequente manutenção dos cargos em suas estruturas remuneratórias atuais, não faz sentido a redação do inciso IX do artigo 151 da Lei 13.328, de 2016, na parte que revoga o parágrafo único do art. 10 da Lei 11.357, de 2007 que, conforme já explicitado, prevê o enquadramento do cargo de ATI no PGPE. Logo, é de se inferir que tal redação foi mantida, à evidência, por mero erro material." Trecho do texto do mesmo Parecer ainda sinaliza: "Forçoso reconhecer, portanto, como apontado pela SEGRT, que a manutenção da revogação do inciso IV do parágrafo único do art. 10 da Lei 11.357, de 19 de outubro de 2006, proposta pelo inciso IX do artigo 151, trata-se de erro material. Como a intenção era vetar a criação da Carreira de Tecnologia da Informação, entende-se que o cargo de ATI fica mantido na sua situação vigente, ou seja, ainda pertencente ao PGPE".  (grifo nosso) 
71.	Portanto, assim como no monitoramento anterior, a situação atual do enquadramento da carreira de ATI seria a mesma relatada na fiscalização que deu origem ao Acórdão 1200/2014-TCU-Plenário, ou seja, o cargo enquadra-se no Plano Geral de Cargos do Poder Executivo.
72.	A tentativa inicial de proposição de criação de carreira específica não obteve sucesso em razão de veto presidencial. Nova proposta foi encaminhada, acolhida na Câmara dos Deputados sob o Projeto de Lei 6.788/2017, tendo como última atividade, registrada na data desta instrução, a designação de relator na Comissão de Finanças e Tributação (CFT) , em 27/11/2019, permanecendo na situação "Aguardando Parecer do Relator na Comissão de Finanças e Tributação (CFT) " desde então.
73.	Como é sabido, desde a prolação do Acórdão 1200/2014-TCU-Plenário, a situação fiscal do país vem se deteriorando, havendo cada vez menos espaço orçamentário para provimento de cargos, como pode ser observado pela evolução das tendências de despesas discricionárias e de investimentos, que vêm perdendo proporção em relação às despesas obrigatórias de previdência e de pessoal e encargos sociais.
Figura 1- Evolução dos investimentos e despesas discricionárias do Governo Federal em comparação com as despesas previdenciárias e de pessoal e encargos sociais (dados mensais, valores nominais em R$ mi) (Fonte: Tesouro Transparente, em 23/2/2021) 
74.	Com a emergência de saúde pública decorrente da pandemia de Sars-Cov-2, o prognóstico é ainda pior, tendo em vista o aumento da dívida necessário para suprir os custos das despesas decorrentes no exercício de 2020 (Figura 2) .
Figura 2 - Evolução da dívida pública federal, em valores nominais anuais (Fonte: Portal Siga Brasil, em 23/2/2021) 
75.	Lembra-se que a situação atual é distinta da época da fiscalização, uma vez que até mesmo a situação jurídica dos ATIs está legalmente indefinida, uma condição requisito para o atendimento da recomendação em análise. 
76.	Em vista disso, embora a situação de "limbo jurídico" dos ATIs possa ser corrigida sem incrementos de custos, a solução pretendida pela SGD/ME (Projeto de Lei 6.788/2017) contempla alterações em outras categorias de profissionais do setor público federal, o que torna o prognóstico de aprovação ainda mais incerto, uma vez que é esperada maior resistência para o trâmite de projetos de reestruturação de cargos neste momento.
77.	Pelo acima exposto, considera-se que o assunto deve continuar a ser acompanhado pelo TCU, mantendo-se a recomendação 9.2.6 do Acórdão 1200/2014-TCU-Plenário como em implementação.
Item 9.3.2:
9.3. recomendar, com fundamento no art. 43, inciso I, da Lei 8.443/1992 c/c o art. 250, inciso III, do RI/TCU:
9.3.2. (...) , à Secretaria de Logística e Tecnologia da Informação, (...) que utilizem as informações contidas neste levantamento a fim de: 
9.3.2.1. estabelecer estratégias que visem a minimizar a rotatividade do pessoal efetivo, atuante na área de TI, inclusive com o desenvolvimento de ações voltadas à criação de carreira específica de TI, com remuneração compatível com as atribuições dos respectivos cargos, de modo a tratar as principais causas da evasão de pessoal identificadas na tabela 26;
9.3.2.2. contornar as dificuldades para seleção de pessoal efetivo, atuante na área de TI, apontadas na tabela 25 do levantamento que integra esta deliberação;
Situação à época da fiscalização que ensejou a deliberação
78.	À época da fiscalização, foi identificado que havia um esvaziamento dos cargos de ATI, devido à fragilidade dos cargos da área de TI, à baixa remuneração e à falta de uma carreira específica. Constatou-se ainda uma taxa de evasão superior a 25% dos servidores que tomaram posse no cargo entre 2010 e 2013, sendo que a taxa de ocupação do cargo era de 76,5%. 
Providências descritas pelo gestor
79.	A SGD/ME mencionou que, para minimizar a rotatividade e as dificuldades de seleção de pessoal atuante em TI, concede atualmente a gratificação Gsisp a todos os servidores ATI que tenham exercício no Sisp, o que corresponde a mais de 50% da remuneração dos servidores (peça 16, p. 6) .
80.	Ademais, vem monitorando junto aos órgãos do Sisp a concessão de Gsisp a outros servidores não ocupantes do cargo de ATI, mas que atuam nas áreas de TI.
81.	Sobre a recomposição do quadro de ATIs, a SGD/ME informou que solicitou ao órgão central de gestão de pessoal a realização de concurso para ocupação dos 389 cargos vagos, bem como para criação de 389 gratificações Gsisp.
82.	Por fim, utilizando da possibilidade prevista na Lei 8.745/1993, art. 2º, VI, "j" (necessidade temporária de excepcional interesse público) , a SGD/ME realizou certame para contratação por tempo determinado de 350 profissionais de TI que irão atuar nas ações de implantação de "tecnologias viabilizadoras da transformação digital nos processos de oferta de serviços públicos" (peça 16, p. 6-7) .
Análise
83.	A gratificação Gsisp, mencionada pelo gestor, se fundamenta no art. 287 da Lei 11.907/2009:
Art. 287.  Fica instituída a Gratificação Temporária do Sistema de Administração dos Recursos de Informação e Informática - GSISP, devida aos titulares de cargos de provimento efetivo que se encontrem em exercício no órgão central e nos órgãos setoriais, seccionais e correlatos do Sistema de Administração dos Recursos de Informação e Informática - SISP, organizado conforme disposto nos arts. 30 e 31 do Decreto-Lei nº 200, de 25 de fevereiro de 1967, e na alínea g do inciso XVII do caput do art. 27 da Lei nº 10.683, de 28 de maio de 2003, enquanto permanecerem nesta condição.
§ 1º O quantitativo máximo de servidores que poderão perceber a GSISP será de 750 (setecentos e cinqüenta) , respeitadas as condições estabelecidas no caput deste artigo, independentemente do número de servidores em exercício no órgão central e nos órgãos setoriais, seccionais e correlatos do SISP, sendo:
I - 450 (quatrocentos e cinqüenta) titulares de cargos de nível superior; e
II - 300 (trezentos) titulares de cargos de nível intermediário. (grifo nosso) 
84.	 Ao se analisar a exposição de motivos da MP 441/2008 (origem da lei em comento) , se identifica que a sua finalidade está em compasso com o descrito pelo gestor:
69.Fica instituída a Gratificação do Sistema de Administração dos Recursos de Informação e Informática - GSISP, devida aos servidores públicos federais em efetivo exercício no Órgão Central e nos Órgãos Setoriais, Seccionais e correlatos do Sistema de Administração dos Recursos de Informação e Informática - SISP, enquanto permanecerem nesta condição. O objetivo geral de instituição da GSISP consiste em prover quadro permanente para realizar o planejamento, a definição, a coordenação, a supervisão e o controle das atividades de informática em órgãos que integram o SISP, com a finalidade de garantir a autoridade e o controle da Administração sobre estes recursos. Além disso, busca-se garantir a retenção e atração de profissionais de Tecnologia da Informação - TI do serviço público, face aos valores remuneratórios praticados no mercado privado, possibilitar o adequado funcionamento do SISP com profissionais qualificados, centralizar a gestão de pessoal e seguir as orientações da Instrução Normativa que dispõe sobre a contratação de serviços de TI pela Administração Pública Federal. (grifo nosso) 
85.	Nota-se que a edição da MP  441/2008 é contemporânea ao primeiro concurso público para o cargo de ATI, em 2009. A destinação das gratificações Gsisp a esses servidores, desde que atendido o art. 287 da Lei 11.907, ficava mencionada nos editais dos concursos, como forma de diferenciação em relação aos demais cargos do PGPE, conforme se extrai do edital de 2015, referente ao último concurso para o cargo (peça 32, p. 4-5) :
2.3 PARA O MINISTÉRIO DO PLANEJAMENTO, ORÇAMENTO E GESTÃO - PLANO GERAL DE CARGOS DO PODER EXECUTIVO - SECRETARIA DE LOGÍSTICA E TECNOLOGIA DA INFORMAÇÃO CARGO 12: ANALISTA EM TECNOLOGIA DA INFORMAÇÃO REQUISITO: diploma, devidamente registrado, de conclusão de curso de graduação de nível superior em qualquer área de formação, fornecido por instituição de ensino superior reconhecida pelo MEC. DESCRIÇÃO SUMÁRIA DAS ATIVIDADES: realizar atividades de planejamento, supervisão, coordenação e controle dos recursos de tecnologia da informação relativos ao funcionamento da Administração Pública Federal, bem como executar análises para o desenvolvimento, implantação e suporte a sistemas de informação e soluções tecnológicas específicas; especificar e apoiar a formulação e acompanhamento das políticas de planejamento relativas aos recursos de tecnologia da informação; especificar, supervisionar e acompanhar as atividades de desenvolvimento, manutenção, integração e monitoramento do desempenho dos aplicativos de tecnologia da informação; gerenciar a disseminação, integração e controle de qualidade dos dados; organizar, manter e auditar o armazenamento, administração e acesso às bases de dados da informática de governo; desenvolver, implementar, executar e supervisionar atividades relacionadas aos processos de configuração, segurança, conectividade, serviços compartilhados e adequações da infraestrutura da informática da Administração Pública Federal. REMUNERAÇÃO: R$ 4.514,22, composta de vencimento básico correspondente a R$ 1.990,22, acrescida de Gratificação de Desempenho do Plano Geral de Cargos do Poder Executivo - GDMGPE, correspondente a R$ 2.524,00.
O candidato aprovado para o cargo de Analista em Tecnologia da Informação poderá receber a Gratificação Temporária do Sistema de Administração de Recursos de Informação e Informática - GSISP de nível superior, conforme disposto na Lei nº 11.907, de 12 de fevereiro de 2009, atualmente paga no valor de R$ 3.704,00. JORNADA DE TRABALHO: 40 horas semanais. (grifo nosso) 
86.	Portanto, a consignação de gratificação Gsisp aos ATIs lotados nos órgãos do Sisp é algo anterior à prolação do Acórdão 1200/2014-TCU-Plenário, sendo parte da remuneração que atraiu os candidatos quando da realização dos concursos públicos e está na previsão de novo certame mencionado pelo gestor, de provimento de 389 cargos vagos de ATI (com gratificação Gsisp) . 
87.	Por fim, sobre a contratação de profissionais temporários (Lei 8.745/1993, art. 2º, VI, "j") , considera-se tratar de alternativa válida para o momento, algo cujos resultados devem ser analisados em momento propício.
88.	Ante o exposto, consideram-se os subitens 9.3.2.1 e 9.3.2.2 do Acórdão 1200/2014-TCU-Plenário em implementação.
CONCLUSÃO
89.	Analisando-se as deliberações pendentes do Acórdão 1200/2014-TCU-Plenário e as de seu primeiro monitoramento, Acórdão 2326/2017-TCU-Plenário, conclui-se que:
89.1.	O CNMP cumpriu parcialmente as determinações de subitens 9.2.1.1 e 9.2.1.2 (§§ 10, 13) , cumpriu as determinações dos subitens 9.2.5.1, 9.2.5.2 (§ 23) e implementou as recomendações de subitens 9.3.2.1 e 9.3.2.2 (§ 29) do Acórdão 1200/2014-TCU-Plenário.
89.2.	Considera-se que o presente monitoramento pode ser encerrado em relação ao CNMP, tendo em vista o quadro total de atendimento de suas deliberações. 
90.	Já o CNJ cumpriu a determinação de subitem 9.2.1.2 do Acórdão 1200/2014-TCU-Plenário.
91.	A SGD/ME, sucessora da SLTI/MP, cumpriu as determinações de subitens 9.2.1.1, 9.2.1.2 do Acórdão 1200/2014-TCU-Plenário e 1.6.1 do Acórdão 2326/2017-TCU-Plenário (§ 55) . Apurou-se, todavia, que a situação da Sest/ME diverge da preocupação geral expressa na auditoria que resultou no Acórdão 1200/2014-TCU-Plenário, focada no risco de continuidade da unidade de TI para ser indício de comprometimento da independência da Sest/ME no desempenho de suas funções de supervisão das empresas estatais. Por essa razão, será proposto encaminhamento da questão para subsídio do planejamento da SecexFinanças, unidade técnica que acompanha o tema e poderá decidir pela melhor forma de tratar a questão. 
92.	A Secretaria-Executiva do Ministério da Economia, sucessora da Secretaria-Executiva do Ministério do Planejamento, Desenvolvimento e Gestão (SE/MP) não implementou a recomendação de subitem 1.6.2 do Acórdão 2326/2017-TCU-Plenário (§ 56) .
93.	Por ainda não conseguir acompanhar os quantitativos de pessoal de TI de forma que não dependa de pesquisa com as unidades do Sisp, algo fundamental para a gestão de pessoal de TI, o subitem 9.2.3 do Acórdão 1200/2014-TCU-Plenário deve ser considerado em cumprimento (§ 66) .
94.	O atendimento do subitem 9.2.6 do Acórdão 1200/2014-TCU-Plenário deve continuar a ser acompanhado pelo TCU, uma vez que a situação fiscal atual impõe dificuldades para a aprovação do projeto de lei em trâmite na Câmara dos Deputados, o que mantém o cargo de ATI em situação de "limbo jurídico".
95.	Em complementação à análise do subitem anterior, a questão do provimento dos cargos vagos de ATI ainda se encontra em estágio inicial de trâmite, também sendo afetado pelo quadro fiscal atual. De forma a mitigar essa dificuldade, a SGD/ME realizou concurso para contratação de profissionais temporários, algo cujos resultados precisam de tempo de execução para análise. Pela relevância do tema, o atendimento dos subitens 9.3.2.1 e 9.3.2.2 do Acórdão 1200/2014-TCU-Plenário deve continuar a ser acompanhado pelo TCU, propondo-se, portanto, considerá-los em implementação (§ 88) .
PROPOSTA DE ENCAMINHAMENTO
96.	Ante o exposto, submetem-se os autos à consideração superior, com posterior envio ao gabinete do Relator, Ministro Aroldo Cedraz, com as seguintes propostas:
96.1.	Para o Conselho Nacional do Ministério Público, considerar:
96.1.1.	parcialmente cumpridas as determinações de subitens 9.2.1.1 e 9.2.1.2 do Acórdão 1200/2014-TCU-Plenário;
96.1.2.	cumpridas as determinações de subitens 9.2.5.1 e 9.2.5.2 do Acórdão 1200/2014-TCU-Plenário;
96.1.3.	implementadas as recomendações de subitens 9.3.2.1 e 9.3.2.2 do Acórdão 1200/2014-TCU-Plenário.
96.2.	Para o Conselho Nacional de Justiça, considerar:
96.2.1.	cumprida a determinação de subitem 9.2.1.2 do Acórdão 1200/2014-TCU-Plenário;
96.3.	Para a Secretaria de Governo Digital da Secretaria Especial de Desburocratização, Gestão e Governo Digital do Ministério da Economia, considerar:
96.3.1.	cumpridas as determinações de subitens 9.2.1.1, 9.2.1.2 do Acórdão 1200/2014-TCU-Plenário e 1.6.1 do Acórdão 2326/2017-TCU-Plenário;
96.3.2.	em cumprimento a determinação de subitem 9.2.3 do Acórdão 1200/2014-TCU-Plenário;
96.3.3.	em implementação as recomendações de subitem 9.2.6, 9.3.2.1 e 9.3.2.2 do Acórdão 1200/2014-TCU-Plenário;
96.4.	Para a Secretaria-Executiva do Ministério da Economia, considerar:
96.4.1.	não implementada a recomendação de subitem 1.6.2 do Acórdão 2326/2017-TCU-Plenário;
96.5.	Nos termos do art. 8º da Resolução-TCU 315, de 2020, fazer constar, na ata da sessão em que estes autos forem apreciados, comunicação do relator ao colegiado no sentido de encaminhar a presente instrução à SecexFinanças do TCU, conforme análise feita sobre o cumprimento do subitem 1.6.1 do Acórdão 2326/2017-TCU-Plenário;
96.6.	Encaminhar cópia desta instrução à Secretaria de Governo Digital da Secretaria Especial de Desburocratização, Gestão e Governo Digital do Ministério da Economia, à Secretaria-Executiva do Ministério da Economia, ao Conselho Nacional de Justiça e ao Conselho Nacional do Ministério Público;
97.7	Apensar os presentes autos ao TC Processo 023.414/2013-8."
É o Relatório.

não há.

Não atuou.

MONITORAMENTO DOS ACÓRDÃOS 1200/2014-TCU-PLENÁRIO E 2326/2017-TCU-PLENÁRIO. ESTRUTURA DE PESSOAL RELACIONADO À TI. DELIBERAÇÕES PARCIALMENTE CUMPRIDAS/IMPLEMENTADAS PELO CNMP. DELIBERAÇÕES CUMPRIDAS PELO CNJ. DELIBERAÇÕES CUMPRIDAS OU EM CUMPRIMENTO/ IMPLEMENTAÇÃO PELO MINISTÉRIO DA ECONOMIA. CIÊNCIAS. CONTINUIDADE DO MONITORAMENTO. APENSAMENTO.

MONITORAMENTO (MON)

Secretaria de Fiscalização de Tecnologia da Informação (Sefti).

Trata-se de monitoramento conduzido pela Secretaria de Fiscalização de TI (Sefti) com o objetivo de verificar o cumprimento das deliberações contidas no Acórdão 1200/2014-TCU-Plenário (relator Min. Raimundo Carreiro) , que avaliou a estrutura de recursos humanos relativos à tecnologia da informação na Administração Pública Federal. 
Registro que se trata da segunda fiscalização com essa finalidade, sendo que a primeira resultou na prolação do Acórdão 2326/2017-TCU-Plenário, de minha lavra. Nesta ocasião, portanto, foi avaliado o atendimento às deliberações pendentes de ambas as decisões deste colegiado.
Feito esse breve introito, anuo, em essência, às análises e conclusões da unidade técnica, e adoto os fundamentos e argumentos reproduzidos no relatório precedente como minhas próprias razões de decidir, sem prejuízo dos breves comentários a seguir.
Em relação ao Conselho Nacional do Ministério Público (CNMP) e ao Conselho Nacional de Justiça (CNJ) , as deliberações avaliadas versavam, em essência, quanto ao exercício de atividades sensíveis e estratégicas inerentes à TI por agentes externos aos quadros permanentes de pessoal dos órgãos sob jurisdição de tais conselhos, bem como ao dimensionamento, capacitação e retenção do quadro de servidores efetivos da área de TI de tais instituições. 
Quanto ao Ministério Público, a Sefti considerou parcialmente cumpridos os subitens 9.2.1.1 e 9.2.1.2, uma vez que o CNMP se limitou a relatar a própria situação, sem menção aos demais órgãos do MPU. As demais determinações e recomendações foram consideradas atendidas em face de dispositivos constantes da Política Nacional de Gestão de Pessoas, aplicável a todo o Parquet. Por conseguinte, entendeu a unidade técnica que o presente monitoramento poderia ser encerrado em relação ao CNMP, tendo em vista o quadro total de atendimento de suas deliberações. 
Divirjo de tal posição, uma vez que não foram trazidas aos autos quaisquer informações sobre a situação dos órgãos do MPU no tocante ao exercício de atividades sensíveis por agentes externos ao quadro próprio de pessoal. Trata-se de questão especialmente relevante, quando se sabe que a maioria das atividades conduzidas pelo MP fazem uso extensivo de análise de dados, documentos e mídias em geral, tarefas nas quais a participação de profissionais de TI se faz indispensável.
Ademais, verifico que a unidade considerou plenamente atendidos os subitens 9.2.5.1, 9.3.2.1 e 9.3.2.2 do Acórdão 1200/2014-TCU-Plenário apenas com base na existência de norma do CNMP que "recomenda aos órgãos que compõem o Ministério Público que implementem a Política Nacional de Gestão de Pessoas". Não me parece que isso, por si, seja suficiente para assumirmos que os entes jurisdicionados àquele Conselho tenham adotado as diretrizes e os processos constantes da referida política.
Diante de tal cenário, considero que as determinações e recomendações endereçadas ao CNMP pelo Acórdão ora monitorado continuam pendentes de atendimento pleno. Para tanto, será necessário solicitar novas informações, semelhantes às diligências anteriormente efetuadas, esclarecendo que as respostas a serem fornecidas devem os demais órgãos do MPU, em complemento às informações já prestadas sobre a situação do próprio Conselho.
Com relação ao CNJ, remanescia pendente de avaliação somente o subitem 9.2.1.2 do Acórdão 1200/2014-TCU-Plenário. A Sefti entendeu que a análise das informações prestadas mostra que o efeito pretendido com a deliberação - a realização de atividades sensíveis de TI por servidores do quadro permanente - foi alcançado no âmbito do Poder Judiciário Federal. Assim, considerou cumprido o referido subitem, de modo que esse aspecto do monitoramento pode ser concluído. 
No que se refere ao Poder Executivo, destaco inicialmente que, quando do primeiro monitoramento do referido Acórdão 1.200/2014, foram identificadas diversas situações preocupantes em relação a esse mesmo tema, o que motivou o TCU a exarar as deliberações contidas nos itens 1.6.1. e 1.6.2 do Acórdão 2326/2017-TCU-Plenário, transcritas a seguir:
"1.6.1. determinar à Secretaria de Tecnologia da Informação e Comunicação do Ministério do Planejamento, Desenvolvimento e Gestão (Setic/MP) , com fulcro no art. 250, inc. II, do RITCU, que execute acompanhamento do cumprimento das ações contidas nas determinações 9.2.1.1 e 9.2.1.2 do Acórdão 1200/2014-TCU-Plenário a cargo das instituições sob sua jurisdição, em cumprimento ao estabelecido no Decreto 9.035/2017, art. 21, inc. III;
1.6.2. recomendar à Secretaria-Executiva do Ministério do Planejamento Desenvolvimento e Gestão (SE/MP) , com fulcro no art. 250, inc. III, do RITCU, que promova ações no sentido de estabelecer a obrigatoriedade de que atividades sensíveis e estratégicas inerentes à TI sejam exercidas por agentes pertencentes ao quadro permanente de pessoal do Governo Federal, uma vez que tal prática tende a mitigar os riscos de descontinuidade nos projetos dos órgãos e entidades decorrentes de trocas de comando nas hierarquias mais elevadas, privilegiando o princípio da eficiência, esculpido no art. 37, caput, da Constituição Federal;"
Na atual fiscalização, restou pendente apenas o caso da Sest/ME, que mantém um percentual expressivo (80,95%) de agentes externos desempenhando funções de TI. A justificativa apresentada pelos gestores daquela Secretaria foi de que os agentes em questão são, na verdade, empregados públicos cedidos pelas empresas estatais, o que permite flexibilidade para alocação de profissionais capacitados, sem necessidade de contratações específicas.
Quanto a isso, a Sefti entende que, à luz da motivação que resultou nas deliberações ora monitoradas, a situação seria "menos gravosa, uma vez que os empregados públicos possuem vínculo com o Poder Público de prazo indeterminado, em oposição a profissionais sem vinculação efetiva." 
Pondera a unidade técnica, por outro lado, não ser possível avaliar se tal utilização extensiva de empregados cedidos pelas estatais implicaria eventual prejuízo para a independência da Sest/ME no desempenho de suas atividades de supervisão, motivo pelo qual propõe encaminhar tal análise à SecexFinanças, uma vez que o assunto escaparia ao escopo da presente fiscalização.
Divirjo, pontualmente, por entender que não há necessidade de tal encaminhamento. É sabido que as responsabilidades enfrentadas pela Sest/ME demandam conhecimento específico da realidade das estatais, sendo esperado que seu corpo técnico seja composto em parte por tal fonte. Ademais, as empresas públicas e sociedades de economia mista cedem costumeiramente parte de seus quadros para colaborar com os objetivos mais amplos da Administração, como são os da Secretaria, no seu papel de coordenação e governança das estatais. 
Ainda em relação ao Poder Executivo, destaco, também, os seguintes itens do Acórdão 1200/2014-TCU-Plenário:
"9.2.6: Recomendar ao Ministério do Planejamento, Orçamento e Gestão que empregue maior celeridade na análise da proposta de criação da carreira específica de Analista em Tecnologia da Informação (ATI) , com remuneração que entender adequada e coerente com a relevância das atribuições desenvolvidas, visando reduzir a elevada taxa de evasão dos ocupantes do cargo de ATI, cuja taxa de ocupação do cargo está em torno de 75%, situação que perdurará mesmo após a posse dos novos concursados, em virtude da possível desistência de aproximadamente 25% dos candidatos aprovados no segundo concurso para ATI.
9.3. recomendar, com fundamento no art. 43, inciso I, da Lei 8.443/1992 c/c o art. 250, inciso III, do RI/TCU:
9.3.2. (...) , à Secretaria de Logística e Tecnologia da Informação (SLTI) (...) que utilizem as informações contidas neste levantamento a fim de: 
9.3.2.2. contornar as dificuldades para seleção de pessoal efetivo, atuante na área de TI, apontadas na tabela 25 do levantamento que integra esta deliberação;"
A esse respeito, reconheço que o Ministério adotou providências para promover a criação de carreira específica em substituição ao cargo isolado de ATI, por meio da inserção do tema no Projeto de Lei 4.253/2015. Entretanto, tal iniciativa não prosperou devido a veto presidencial aos dispositivos que tratavam do assunto (TC Processo 023.798/2016-5, peça 27, p. 19-20) . Como resultado, a situação do cargo de ATI, ainda hoje, continua indefinida.
Verifica-se que há outro Projeto de Lei (PL 6.788/2017) em tramitação na Câmara dos Deputados que representa nova tentativa de disciplinar o tema, porém, mais uma vez, contemplando a reestruturação de cargos dessa e de várias outras categorias profissionais de servidores, inclusive com elevação de gastos, o que não encontra receptividade no atual contexto socioeconômico.
Quanto a isso, a Sefti faz uma equilibrada ponderação:
"Como é sabido, desde a prolação do Acórdão 1200/2014-TCU-Plenário, a situação fiscal do país vem se deteriorando, havendo cada vez menos espaço orçamentário para provimento de cargos, como pode ser observado pela evolução das tendências de despesas discricionárias e de investimentos, que vêm perdendo proporção em relação às despesas obrigatórias de previdência e de pessoal e encargos sociais."
Além dos impactos sobre a estruturação de nova carreira, a dificuldade apontada pela unidade técnica afeta diretamente a capacidade de provimento dos cargos vagos de ATI. De forma a minimizar o problema, conforme consta do relatório precedente, a SGD/ME (que sucedeu a SLTI) realizou concurso para contratação de profissionais temporários, em iniciativa que demandará certo tempo de execução para que seja analisada por esta Corte.
Após o término da fiscalização em tela, quando o processo já se encontrava em instrução em meu gabinete, a SGD/ME publicou a Portaria 2.496/2021, por meio da qual instituiu o Programa Startup Gov.br, destinado à execução de projetos estratégicos de transformação digital, e estabeleceu orientações e procedimentos gerais a serem observados na gestão dos profissionais temporários contratados por meio do referido concurso, que atuarão justamente nesse programa.
Segundo consta, as primeiras equipes já foram alocadas no desenvolvimento de soluções da maior importância, a exemplo da Identidade Digital, do novo Cadastro Único, do Cadastro Ambiental Rural e de melhorias nos sistemas do INSS, entre outros projetos. Além disso, divulgou-se ter havido alterações na própria estrutura e sistemática de funcionamento da SGD, de modo a conferir maior agilidade e responsabilidade ao trabalho dos times recém-formados.
Sem dúvida, trata-se de medida inovadora e que merece o devido acompanhamento por parte do TCU, uma vez que pode acelerar de forma significativa a jornada de transformação digital do Governo Federal, mas também implica riscos que precisam ser gerenciados de forma adequada. 
Por um lado, espera-se que os profissionais alocados sejam altamente capacitados nos perfis exigidos no concurso, que definiu conteúdos programáticos diferenciados e trouxe requisitos de experiência prévia para especialistas em ciência de dados, experiência do usuário, análise de processos e gerência de projetos, entre os sete cargos contemplados no certame.
Por outro, não se pode ignorar o fato de que os contratos desses especialistas terão duração limitada a quatro anos, podendo chegar excepcionalmente a cinco, nos termos do art. 4º, inciso V e parágrafo único, inciso IV, da Lei 8.745/1993, que rege a contratação por tempo determinado para atender a necessidade temporária de excepcional interesse público.
Diante do exposto, considero que o subitem 9.2.6 do citado Acórdão 1.200/2014 encontra-se em implementação, por meio do Projeto de Lei ora em tramitação no Congresso Nacional. Aplica-se a mesma classificação à recomendação constante do subitem 9.3.2.2, a qual entendo estar diretamente associada à implementação do Programa Startup Gov.br, atualmente em fase inicial. 
Assim, tendo em vista a relevância do tema, ambos os itens devem continuar sob monitoramento pelo TCU. Especialmente em relação à contratação e à alocação de profissionais temporários, tomo o cuidado de expedir orientação à Sefti para que inclua, no escopo de avaliação, tanto os resultados obtidos pelo programa Startup Gov.br como as providências adotadas pela SGD/ME e pelos demais órgãos envolvidos a fim de assegurar a retenção do conhecimento e a continuidade do suporte e da evolução das soluções desenvolvidas, após o término do referido programa. 
Quanto aos demais itens, em vista das análises transcritas no relatório precedente, compreendo que são adequadas as proposições da Sefti, de maneira que acompanho as conclusões encetadas no exame realizado pela unidade instrutiva. 
Ante o exposto, registro meus elogios à equipe de fiscalização e ao corpo diretivo da unidade técnica, por mais um trabalho que renova as contribuições desta Corte para o processo de transformação digital do país, e manifesto-me para que o Tribunal aprove o acórdão que ora submeto à deliberação deste Colegiado.
TCU, Sala das Sessões Ministro Luciano Brandão Alves de Souza, em 21 de julho de 2021.
AROLDO CEDRAZ 
Relator